【裁判字號】    98,重上,107
【裁判日期】    990210
【裁判案由】    確認優先購買權存在
【裁判全文】
臺灣高等法院臺中分院民事判決         98年度重上字第107號
上  訴  人  諾貝爾生化有限公司
法定代理人  己○○
訴訟代理人  林益輝律師
複  代理人  庚○○
被  上訴人  乙○○
            丁○○
上  一  人
訴訟代理人  劉建成律師
複  代理人  戊○○
            甲○○
上列當事人間請求確認優先購買權存在事件，上訴人對於民國98
年6月9日臺灣臺中地方法院97年度重訴字第554號第一審判決提
起上訴，本院於民國99年1月27日辯論終結，玆判決如下：
    主  文
上訴駁回。
第二審訴訟費用由上訴人負擔。
    事實及理由
一、被上訴人乙○○經合法通知，未於言詞辯論期日到場，核無
    民事訴訟法第三百八十六條所列各款情形，爰依上訴人之聲
    請，由其一造辯論而為判決。
二、上訴人主張：坐落台中縣烏日鄉○○○段20之4地號、地目
    田、面積1535平方公尺，及同段20之11地號、地目田、面積
    891平方公尺土地（下稱系爭20之4、20之11地號土地，合稱
    系爭土地），原為訴外人林國鎮所有，林國鎮於民國（下同
    ）94年2月1日以買賣為原因，將系爭土地應有部分397/2426
    出賣予訴外人簡滿杏。林國鎮另於95年6月10日與上訴人簽
    訂未定期限之「土地租賃契約書」（下稱系爭租賃契約），
    將系爭土地其中約300坪部分以每月租金新臺幣（下同）500
    0元出租予上訴人，並同意上訴人於其上興建房屋，上訴人
    即在該土地上建有未辦理保存登記之鐵造廠房建物（門牌號
    碼為台中縣烏日鄉○○路○段協心巷21號，下稱系爭建物）
    。簡滿杏於95年9月5日以夫妻贈與為原因，將系爭土地應有
    部分397/2426登記予其夫即被上訴人丁○○所有。林國鎮則
    於96年5月29日將其應有部分2029/2426出售並移轉予被上訴
    人乙○○所有。系爭土地嗣經被上訴人丁○○行使受讓抵押
    權，聲請查封拍賣系爭土地應有部分2029/2426，經台灣台
    中地方法院（下稱台中地院）以97年度執字第26484號執行
    事件（下稱系爭執行事件）受理，而於97年12月25日發給被
    上訴人丁○○不動產權利移轉證書，並於98年1月10日將系
    爭土地所有權移轉登記完畢。惟按土地法第三十四條之一第
    四項固規定土地共有人出賣其應有部分時，他共有人得以同
    一價格優先承購，然此僅有債權效力，非如土地法第一百零
    四條第一項規定承租土地建築房屋之人對於基地出賣時之優
    先購買權具有相對的物權效力，上訴人依土地法第一百零四
    條第一項規定主張之優先購買權，應較被上訴人丁○○之優
    先購買權為優先等情，求為命：(一)確認上訴人就系爭土地，
    被上訴人乙○○應有部分2029/2426，有優先購買權存在；
    (二)系爭土地被上訴人乙○○應有部分2029/2426，於97年12
    月25日以拍賣為原因，於98年1月10日所為所有權移轉予被
    上訴人丁○○之登記應予以塗銷；(三)被上訴人乙○○應與上
    訴人就系爭土地應有部分訂立物權書面契約，並於上訴人給
    付價金1336萬元之同時，將該應有部分移轉登記與上訴人之
    判決。
三、被上訴人丁○○則以：否認系爭租賃契約為真正。系爭建物
    係訴外人丙○○於94年6月間所興建，上訴人未曾使用過系
    爭建物。系爭建物面積為1234.92平方公尺、234.24平方公
    尺，合計1469.16平方公尺，換算後為444.42坪，與系爭租
    賃契約記載承租土地約300坪，顯有不合，系爭土地96年1月
    公告土地現值每平方公尺5000元，承租300坪每月租金僅500
    0元，亦不合常情，以上訴人之法定代理人己○○為林國鎮
    之妻，系爭租賃契約顯係事後通謀訂定。縱認系爭租賃契約
    為真正，然林國鎮未得其他土地共有人即簡滿杏及被上訴人
    丁○○之同意，對於簡滿杏及被上訴人丁○○即不生效力，
    上訴人不得對被上訴人丁○○主張優先購買權等語，資為抗
    辯。
四、上訴人主張系爭土地（系爭20之11地號土地係分割自系爭20
    之4地號土地）原登記為訴外人林國鎮所有，林國鎮於94年2
    月1日以買賣為原因，將系爭土地應有部分397/2426出賣並
    移轉登記予訴外人簡滿杏所有；簡滿杏於95年9月5日以夫妻
    贈與為原因，將系爭土地應有部分397/2426登記予其夫即被
    上訴人丁○○所有；林國鎮再於96年5月29日將系爭土地應
    有部分2029/2426出賣並移轉登記予被上訴人乙○○所有；
    被上訴人丁○○於系爭執行事件97年12月25日拍定，並於98
    年1月10日將系爭土地所有權移轉登記完畢等事實，為被上
    訴人所不爭執（見原審卷47頁、本院卷27頁），並有土地權
    利異動索引、土地登記第二類謄本等在卷可稽（見原審卷10
    至21頁、28至32頁、43、44頁），自堪信為真實。
五、上訴人另主張林國鎮於95年6月10日與上訴人簽訂系爭租賃
    契約，並在系爭土地上興建系爭建物乙節，則為被上訴人所
    否認，並以前詞置辯。查，上訴人固提出房屋稅收據上關於
    系爭房屋之納稅義務人變更為上訴人之記載（見原審卷24頁
    ），惟該房屋稅收據僅能證明上訴人為系爭建物房屋稅之納
    稅義務人，尚無從證明上訴人即為系爭建物之所有權人，及
    上訴人承租系爭土地興建建物之事實。又，上訴人提出土地
    異動索引資料、照片、土地登記謄本及建物測量成果圖，僅
    能證明系爭土地移轉之情形及系爭建物確有存在，亦無從證
    明上訴人即為系爭建物之所有權人，及上訴人承租系爭土地
    興建建物之事實。
六、系爭土地上建有建號491號建物，門牌號碼為台中縣烏日鄉
    ○○路○段協心巷21號、面積164.24平方公尺，有建物登記
    第二類謄本在卷可證（見原審卷67頁），另台中地院民事執
    行處於97年6月14日函請台中縣大里地政事務所，就未保存
    登記建物三棟（原測量建號584號），依面積、位置各分別
    三個建號辦理查封登記，該原測量建號581號，係廠房、涼
    棚、鐵架建物、面積1585.98平方公尺，註明491號建物增建
    部分，有該函在卷可證（見原審卷90至93頁），而該原測量
    建號584建號，嗣經分別為584建號、面積116.82平方公尺、
    註明為491建號增建部分；586建號、面積1234.92平方（除
    坐落系爭土地外，另坐落同段20之1、20之13地號土地）；5
    87建號、面積234.24平方公尺辦理查封登記，有台中地院民
    事執行處97年10月6日函、建物登記公務用謄本、測量成果
    圖附卷可稽（見原審卷137至140頁、本院卷102、103頁），
    而系爭土地於訴外人和車股份有限公司以訴外人傳奇生物科
    技股份有限公司、乙○○等人為債務人，聲請為假扣押執行
    ，經台中地院於96年10月5日至現場查封時，台中縣大里地
    政事務所測量人員指界完畢，陳稱系爭土地上有第三人鐵皮
    屋三棟等語，有查封筆錄在卷可憑（見原審卷146頁），足
    認系爭土地除已辦理保存登記之491建號建物，另有三棟未
    保存登記之增建物，其中一棟為491號建物增建部分，其餘
    二棟分別為586建號、面積1234.92平方；587建號、面積234
    .24平方公尺，合計為1469.16平方公尺，約444.42坪。該二
    棟建物約444.42坪，與系爭租賃契約記載承租土地約300坪
    ，顯有不合。系爭土地96年1月公告土地現值每平方公尺500
    0元（見原審卷53、56頁），價值高達1213萬元，承租面積
    300坪，每月租金僅5000元，顯不合常情。再以上訴人之法
    定代理人己○○為林國鎮之妻，有戶籍謄本在卷可證（見本
    院卷79頁），其等就系爭土地有無租賃之事實，即有可疑，
    自難僅憑該租賃契約書，遽認上訴人租賃系爭土地，並在系
    爭土地上建築系爭建物。又訴外人丙○○於96年12月11日，
    在台中地院96年度執全字第3942號假扣押執行事件，陳明其
    自訴外人乙○○處承租系爭土地，並提出土地租賃契約書在
    卷為憑（見原審卷157至160頁），該租賃契約租賃期限自96
    年6月25日起至105年6月25日止，租賃範圍為系爭土地全部
    ，每月租金3萬元（見原審卷158頁），而台中縣政府處理系
    爭土地及同段20之1、20之13地號土地上違章建物時，丙○
    ○並立切結書，表明願於98年7月29日拆除地上違建物，有
    台中縣政府函及所附之切結書在卷可稽（見本院卷48、49
    頁），上開586建號建物已因違章建築為台中縣政府拆除，
    587建號建物僅剩鐵架，有照片可憑（見本院卷80頁），且
    為兩造所不爭執（見本院卷74頁），可認系爭土地上586、
    587建號建物即系爭建物為丙○○所有，丙○○始出具切結
    書表明願意拆除586、587建號建物甚明。是上訴人主張租用
    系爭土地、建築系爭建物云云，並不可採，上訴人就系爭土
    地即無優先承買權，其本於本於土地法第一百零四條第一項
    優先購買權規定之請求，即屬無據。
七、縱認上訴人與林國鎮確有訂立系爭租賃契約，惟按共有物全
    部或一部之出租，係屬99年8月3日修正前民法第八百二十條
    第一項所定之管理行為，除契約另有訂定外，應由共有人全
    體共同管理之。如共有人中之一人未經他共有人之同意，擅
    將共有物之全部或一部出租他人，對於他共有人不生效力（
    本件不適用修正後之條文）。系爭土地（系爭20之11地號土
    地係分割自系爭20之4地號土地）原登記為訴外人林國鎮所
    有，林國鎮於94年2月1日以買賣為原因，將系爭土地應有部
    分397/2426出賣並移轉登記予訴外人簡滿杏所有；簡滿杏於
    95年9月5日以夫妻贈與為原因，將系爭土地應有部分397/24
    26登記予其夫即被上訴人丁○○所有；林國鎮再於96年5月
    29日將系爭土地應有部分2029/2426出賣並移轉登記予被上
    訴人乙○○所有，已如上所述。系爭土地共有人間並未訂有
    分管契約，上訴人與林國鎮於95年6月10日簽立系爭租賃契
    約時，系爭土地為林國鎮與簡滿杏所共有。而林國鎮將系爭
    土地出租予上訴人之行為，為被上訴人丁○○否認有經其他
    共有人之同意，而上訴人復未舉證證明原共有人簡滿杏同意
    該出租行為，系爭租賃契約書之出租人僅林國鎮一人，足認
    林國鎮將系爭土地出租予上訴人之行為，未經其他共有人之
    同意甚明。是林國鎮出租行為對為共有人之簡滿杏自不生效
    力，對因受簡滿杏贈與而取得系爭土地之共有人即被上訴人
    丁○○亦不生效力，上訴人自不得對被上訴人丁○○，主張
    其對自林國鎮取得系爭土地之被上訴人乙○○在系爭土地之
    應有部分有基地承租之優先購買權存在，是上訴人本於土地
    法第一百零四條第一項優先購買權規定請求，亦屬無據。
八、綜上所述，上訴人就系爭土地並無基地承租權存在，縱認上
    訴人與林國鎮確有訂立系爭租賃契約，因對其他共有人即訴
    外人簡滿杏及丁○○不生效力，自不能對上訴人丁○○主張
    優先承買權。從而，上訴人本於土地法第一百零四條第一項
    規定，請求：(一)確認上訴人就系爭土地，被上訴人乙○○應
    有部分2426分之2029，有優先購買權存在；(二)系爭土地被上
    訴人乙○○應有部分2426分之2029，於97年12月25日以拍賣
    為原因並於98年1月10日所為所有權移轉予被上訴人丁○○
    之登記應予以塗銷；(三)被上訴人乙○○應與上訴人就系爭土
    地應有部分訂立物權書面契約，並於上訴人給付價金1336萬
    元之同時，將該應有部分移轉登記與上訴人，為無理由，不
    應准許。原審為上訴人敗訴之判決，核無不合。上訴論旨，
    指摘原判決不當，求予廢棄改判，為無理由，應予駁回。本
    件事證已臻明確，兩造其餘攻擊防禦方法及舉證，核與判決
    結果不生影響，毋庸逐一論列，併此敘明。
據上論結，本件上訴為無理由，依民事訴訟法第四百六十三條、
第三百八十五條第一項前段、第四百四十九條第一項、第七十八
條，判決如主文。
中    華    民    國    99    年    2     月    10    日
                民事第一庭    審判長法  官  吳火川
                                    法  官  陳繼先
                                    法  官  饒鴻鵬
以上正本係照原本作成。
如對本判決上訴，須於收受判決送達後20日內向本院提出上訴書
狀，其未表明上訴理由者，應於提出上訴後20日內向本院提出上
訴理由書（須按他造人數附具繕本）。
上訴時應提出委任律師為訴訟代理人之委任狀。具有民事訴訟法
第466條之1第1項但書或第2項之情形為訴訟代理人者，另應附具
律師及格證書及釋明委任人與受任人有該條項所定關係之釋明文
書影本。
                                    書記官  林明冬
中    華    民    國    99    年    2     月    11    日
                                                      Ｖ

司法院資訊處製作；財團法人民間司法改革基金會備份。
